ACORDAO-COMPLETO-2384346

ACÓRDÃO 793/2020 ATA 3/2020 - SEGUNDA CÂMARA

VISTOS, relatados e discutidos estes autos de pedido de reexame interposto por Júlio César Araújo de Freitas contra o Acórdão 10868/2018-TCU-Segunda Câmara, mantido em sede de embargos de declaração pelo Acórdão 2969/2019-TCU-Segunda Câmara, por meio do qual foram rejeitadas as suas razões de justificativa e imputada multa de dez mil reais,
ACORDAM os Ministros do Tribunal de Contas da União, reunidos em Sessão da Segunda Câmara, ante as razões expostas pelo relator, em:
9.1 conhecer do recurso para, no mérito, negar-lhe provimento;
		9.2 dar ciência desta deliberação ao recorrente e ao Instituto Federal de Educação, Ciência e Tecnologia do Amazonas.

Pedido de reexame interposto contra acórdão que rejeitou as  razões de justificativa apresentadas pelo recorrente e aplicou-lhe multa em razão de possíveis irregularidades nas obras de reforma do ginásio no campus Manaus-Centro do Instituto Federal de Educação, Ciência e Tecnologia do Amazonas - Ifam.

Segunda Câmara

3. Interessados/Responsáveis/Recorrentes:
3.1. Responsáveis: Júlio César Araújo de Freitas (XXX.295.972-XX); Péricles Teixeira Veiga (XXX.741.542-XX).
3.2. Recorrente: Júlio César Araújo de Freitas (XXX.295.972-XX).

13.1. Ministros presentes: Ana Arraes (Presidente), Augusto Nardes (Relator), Aroldo Cedraz e Raimundo Carreiro.

ACORDAO-COMPLETO-2402863

Acórdão 4364/2020 - Segunda Câmara

ACORDAO-COMPLETO-2477931

Acórdão de Relação 7724/2021 - Segunda Câmara

Acórdão de Relação

AUGUSTO NARDES

Ministra Ana Arraes.

Adoto como relatório, a instrução elaborada no âmbito da Serur, ratificada pela instância diretiva da unidade:
"INTRODUÇÃO
Trata-se de pedido de reexame (peça 91) interposto por Júlio César Araújo de Freitas contra o Acórdão 10868/2018-TCU-Segunda Câmara (peça 67) , mantido pelo Acórdão 2969/2019-TCU-Segunda Câmara (peça 80) .  
A deliberação recorrida apresenta o seguinte teor: 
9.1. conhecer da representação e considerá-la parcialmente procedente;
9.2. rejeitar as razões de justificativa apresentadas por Péricles Teixeira Veiga e aplicar-lhe multa de R$ 6.000,00 (seis mil reais) , a ser recolhida aos cofres do Tesouro Nacional, com incidência de encargos legais calculados da data deste acórdão até a data do pagamento, se este for efetuado após o vencimento do prazo a seguir estipulado;
9.3. rejeitar as razões de justificativa apresentadas por Júlio César Araújo de Freitas e aplicar-lhe multa de R$ 10.000,00 (dez mil reais) , a ser recolhida aos cofres do Tesouro Nacional, com incidência de encargos legais calculados da data deste acórdão até a data do pagamento, se este for efetuado após o vencimento do prazo a seguir estipulado;
9.4. fixar prazo de 15 (quinze) dias, a contar das notificações, para comprovação, perante o Tribunal, do recolhimento das dívidas acima imputadas;
9.5. autorizar a cobrança judicial das dívidas, caso não atendidas as notificações;
9.6. autorizar o pagamento das dívidas em até 36 (trinta e seis) parcelas mensais consecutivas, caso venha a ser solicitado pelos responsáveis antes do envio do processo para cobrança judicial;
9.7. fixar o vencimento da primeira parcela em 15 (quinze) dias, a contar do recebimento das notificações, e o das demais a cada 30 (trinta) dias, com incidência de encargos legais sobre o valor de cada parcela; 
9.8. alertar os responsáveis de que a inadimplência de qualquer parcela acarretará vencimento antecipado do saldo devedor; 
9.9. determinar ao Instituto Federal de Educação, Ciência e Tecnologia do Amazonas que, caso notificado pelo TCU da não comprovação do recolhimento da multa, efetue o desconto da dívida imputada na remuneração dos responsáveis, em favor do Tesouro Nacional, na forma estabelecida pela legislação pertinente;
9.10. dar ciência desta deliberação aos responsáveis, ao Instituto Federal de Educação, Ciência e Tecnologia do Amazonas e ao Ministério Público Federal - Procuradoria da República no Amazonas.
HISTÓRICO
Trata-se de representação formulada pelo Ministério Público Federal - MPF, com fundamento nos arts. 235 e 237, inciso VII e parágrafo único, do Regimento Interno deste Tribunal c/c o art. 113, §1º, da Lei 8.666/1993, sobre possíveis irregularidades nas obras de reforma do ginásio no campus Manaus-Centro do Instituto Federal de Educação, Ciência e Tecnologia do Amazonas - Ifam, objeto de contrato celebrado com a construtora Therbras ME (atual Construtora Therbras e Terraplanagem Ltda.) , no valor de R$ 1.838.977,53.
1.1. A presente representação foi autuada a partir de cópia do Inquérito Civil Público 1.13.000.00114/2013-79, que apurou diversas irregularidades na execução do referido contrato.
1.2. Após desenvolvimento do processo e providências preliminares nesta Corte, o recorrente foi condenado ao pagamento de multa de R$ 10.000,00, em razão das seguintes irregularidades: 
	a) ausência de especificação e prestação de garantia pela construtora Therbras; 
	b) omissão em adotar tempestivamente medidas relativas à aplicação e cobrança da sanção de multa decorrente da inexecução parcial do contrato pela construtora; 
	c) realização de pagamentos sem que a construtora apresentasse a documentação prevista no contrato no sentido de demonstrar sua regularidade trabalhista e para com a seguridade social e o FGTS; 
	d) retirada de equipamentos já instalados e pagos pela construtora; e 
	e) pagamento da 1ª medição do aditivo sem que o serviço houvesse sido atestado pela Comissão de Fiscalização.
1.3. Neste momento, o recorrente insurge-se contra a deliberação previamente descrita.
EXAME DE ADMISSIBILIDADE
Reitera-se o exame de admissibilidade contido na peça 92, ratificado pelo Ministro-Relator Augusto Nardes, com a suspensão dos efeitos dos itens 9.1, 9.3 e 9.4 e 9.5 do acórdão recorrido (despacho de peça 95) . 
EXAME DE MÉRITO
Delimitação
1.4. Constitui objeto do presente recurso definir se as razões recursais são suficientes para elidir as irregularidades atribuídas ao recorrente, quais sejam:
	a) ausência de especificação e prestação de garantia pela construtora Therbras e omissão em adotar tempestivamente medidas relativas à aplicação e cobrança da sanção de multa decorrente da inexecução parcial do contrato pela construtora; 
	b) realização de pagamentos sem que a construtora apresentasse a documentação prevista no contrato no sentido de demonstrar sua regularidade trabalhista e para com a seguridade social e o FGTS; 
	c) retirada de equipamentos já instalados e pagos pela construtora; e
	d) pagamento da 1ª medição do aditivo sem que o serviço houvesse sido atestado pela Comissão de Fiscalização.
Da ausência de especificação e prestação de garantia pela construtora Therbras e da omissão em adotar tempestivamente medidas relativas à aplicação e cobrança da sanção de multa decorrente da inexecução parcial do contrato pela construtora. 
1.5. Defende-se no recurso que a garantia, após a assinatura do Contrato 10/2011 - CMC, no valor de R$ 66.641,00, referente ao pacto original, e no valor de R$ 14.585,00, referente ao Termo Aditivo 2/2012, foi exigida da empresa. Reiterou-se o pedido, por meio do Ofício 24-DAP/CMC/Ifam/2016, fato atestado pelo órgão técnico instrutor.
1.6. Nesse sentido, não houve, portanto, 'por parte da Administração Pública, qualquer omissão na cobrança da garantia a ser prestada pela empresa contratada, e a falta de pagamento da mesma deve ser imputada única e exclusivamente a ela'.
1.7. Argumenta, ainda, que:
	a) 'a prestação de garantia tem a função precípua de conter riscos referentes ao cumprimento das obrigações a serem prestadas, e deve ser cogitada sempre que o prejuízo decorrente de má execução for considerável'. Dessa forma, se o 'o objetivo pretendido foi atingido, e o interesse público satisfeito, é justo que qualquer falha no sistema de contenção de riscos, especificamente no que diz respeito a garantia, considerando ser esse o ponto abordado, deve ser relevado, convalidado';
	b) 'a obra, no entanto, foi executada, e o mecanismo de ressarcimento, falho ou não, nunca precisou ser usado';
	c) 'houve de fato a exigência de garantia, e que, mesmo que não fosse, tal ausência não implicaria em prejuízo ao erário ou da execução do projeto, devendo a presente restrição ser considerada sanada, com o afastamento da multa aplicada, em obediência aos princípios da proporcionalidade e da razoabilidade, que regem o Direito Administrativo Brasileiro'.
1.8. Em relação à cobrança da multa, defende-se, em síntese, que as medidas para a cobrança da multa da empresa foram adotadas, fato atestado pelo próprio TCU, e que a lei não disciplina prazo para a cobrança, o que caracterizaria o atraso nas providências como 'mera irregularidade formal', que não constitui falha grave a ensejar a imputação de débito ao recorrente. 
1.9. Aduz ainda que:
	a) o contrato não estipulava prazo para a aplicação da penalidade, 'se limitando a dispor que, da inexecução total ou parcial do contrato, deverá ser aplicada multa na forma prevista no instrumento convocatório ou no contrato' (art. 87 do Contrato 10/2011 - CMC) ; 
	b) na gestão do recorrente exarou-se Ofício 010 - DAP/CMC/Ifam/2013 (peça 27, p.30) informando à empresa contratada que seriam adotadas as providências constantes do Parecer n° 064 - PF/Ifam/2013;
	c) uma vez que a multa não foi adimplida na oportunidade da comunicação expedida, foi instaurado, em 2016, 'o processo n° 23443.008070/2016-78, que trata da punição contratual da empresa Therbas e Terraplanagem LTDA-ME fruto do contrato n° 10/2011 - CMC;
	d) no âmbito do mencionado processo administrativo e após o decurso do devido processo, foi expedido o Ofício 024DAP/CMC/IFAM/2016 para efetivar a cobrança supracitada, o que demonstra que o 'ex-gestor tomou todas as medidas cabíveis para a aplicação da multa contratual em comento'
Análise:
1.10. Entendeu-se por bem agrupar as duas irregularidades, pois há correlação entre as duas condutas omissivas do ex-gestor, ora recorrente. 
1.11. Inicialmente, é importante verificar os fundamentos contidos na instrução de peça 64, p. 7, adotadas pelo voto condutor do acórdão recorrido e que serviram de fundamento para caracterização da irregularidade, verbis:
12.3. No presente caso, tem-se que o início das obras foi autorizado em 7/11/2011 (peça 62, p. 43) , os problemas que acarretaram as constantes alterações de projeto ocorreram em seguida, tendo havido mudança de fiscal em julho e a paralisação pela construtora em setembro de 2012. Em decorrência, outra construtora concluiu a obra (julho de 2013) e foram aplicadas somente as penalidades de advertência e de suspensão à Therbras (peça 2, p. 20-46) . Todavia somente em abril de 2016 efetivamente se iniciaram os trâmites para aplicação de multa (peça 62, p. 44-49) , e depois das diligências iniciais promovidas por esta Corte. 
12.4. O que se depreende é que o processo estava encerrado para o Ifam até o TCU instá-lo a sobre ele se pronunciar. Isso revela no mínimo negligência do gestor, com o efeito de indevidamente favorecer empresa que, além de ter histórico de ser penalizada pela administração pública, deu mostras durante a execução de contrato com o instituto de educação de que continuava merecendo punição - tanto que foi advertida e suspensa. 
12.5. Por outro lado, por óbvio, a ausência de prazo para instauração de processo visando à multa não confere ao administrador público o 'direito' de não adotar a medida, tampouco de quedar-se inerte até ser provocado pelos órgãos de controle enquanto os anos passam. 
12.6. Dessa forma, a contratada não teve garantia efetivamente exigida, para que pudesse ser executada, nem teve punição mais severa até este Tribunal de Contas questionar o Ifam a respeito do caso. Como se vê, não fosse esta representação, a situação da Therbras teria permanecido como estava desde 2014.
12.7. Nesse sentido, embora não haja prazo explícito na lei, claro está que a atuação do Ifam foi, sim, intempestiva, porque não razoável o lapso temporal decorrido e porque só retomaram as ações depois de provocados pelo TCU, visto que tinha mesmo se encerrada a atuação do instituto. Desse modo, não merecem acolhida as razões de justificativa apresentadas.
1.12. Observa-se que a situação fática descrita já afasta um conjunto de argumentos trazidos nas razões recursais. 
1.13. Em primeiro lugar, observa-se que a assinatura do contrato sem a prestação da garantia constituiu falha grave, pois conforme já discutido no voto condutor, ao decidir pela prestação da garantia deve o gestor exigir a sua prestação previamente à assinatura do pacto. Não socorre o recorrente o argumento de que foi exigida da empresa a garantia por meio de ofícios reiterados, a exemplo do Ofício 24-DAP/CMC/Ifam/2016. A conduta esperada do gestor diligente e preocupado com a gestão dos recursos públicos era a de somente assinar o pacto após o adimplemento da garantia que, conforme já discutido nestes autos, tem a função precípua de resguardar o erário de eventual inadimplemento, seja parcial, total ou execução defeituosa. 
1.14. Dessa forma, não há como relevar a omissão do gestor em exigir a garantia tanto para assinatura do contrato quanto dos seus termos aditivos. Ressalta-se que requerer a prestação da garantia e reiterar o pedido aproximadamente três anos depois de assinado o pacto, diga-se, não cumprido pela contratada, não é suficiente para afastar a irregularidade.
1.15. Em relação à ausência de providências concernentes à prestação da garantia é pertinente, ainda, registrar que ela não foi depositada, em outras palavras, o mecanismo legal que reduziria riscos para o erário de inexecução defeituosa do objeto inexistiu, aumentando o risco de o inadimplemento do contratado transmudar-se em prejuízo efetivo ao erário, fato discutido a seguir. 
1.16. Também não há respaldo fático para os argumentos do ex-gestor de que o objeto foi executado, alcançado o interesse público e de que não houve prejuízo decorrente de má execução. Observa-se, conforme transcrito acima, que a contratada (Therbras) , da qual deveria ter sido exigida a garantia, paralisou as obras e não concluiu o contrato, o que por si, já demonstra o prejuízo à Administração Pública. A conclusão do objeto foi realizada por empresa diversa de quem deveria ter-se exigido a garantia, qual seja, a Therbras. 
1.17. Veja-se que a inexistência de garantia impossibilitou a compensação do prejuízo causado pela paralisação da obra pela empresa. Daí já se percebe que as alegações de cumprimento a contento do objeto e desnecessidade, no caso concreto, do mecanismo garantidor não se sustentam, ante o desenvolvimento fático ocorrido.  
1.18. Por isso, as razões recursais não afastam a irregularidade do ex-gestor relacionada a sua omissão na prestação de garantia pela construtora Therbras.
1.19. Não é diferente o exame no que concerne à irregularidade atribuída ao ex-gestor acerca da omissão na adoção de providências sancionatórias tempestivas da contratada.
1.20. É obrigação funcional do gestor cuidadoso e preocupado com a boa alocação dos recursos públicos a adoção de medidas legais, ante o inadimplemento contratual de contratados da Administração Pública. Oportuno, ainda, mencionar que as medidas devem ser tempestivas, sob pena de perda do objeto ou dificuldade de obtenção do devido ressarcimento.
1.21. No caso concreto, é notória a falta de cuidado e atuação tempestiva, pois nota-se que houve paralisação pela construtora em setembro de 2012 e, conforme informado pelo próprio gestor, o Parecer 064 - PF/Ifam/2013, da Procuradoria Jurídica, já recomendava a aplicação da penalidade de multa. Contudo, somente em 2016 e após a efetiva atuação desta Corte que foram adotadas as medidas cabíveis para sancionar a contratada que não cumpriu suas obrigações contratuais e legais.
1.22. Em nada socorre o recorrente, a emissão do Ofício 010 - DAP/CMC/Ifam/2013 (peça 27, p.30) informando à empresa contratada que seriam adotadas as providências constantes do Parecer 064 - PF/Ifam/2013. Não se adotou qualquer providência, mas mera comunicação à contratada de que se adotaria as medidas recomendadas. Da leitura do documento, sequer é possível extrair a efetiva aplicação da sanção, mas um singelo aviso.
1.23. A conduta esperada do gestor já em 2013, após o Parecer 064 - PF/Ifam/2013, seria, como feito em 2016, a instauração do processo administrativo com a consequente aplicação da sanção. Destaca-se que, conforme descrito no voto condutor, a Administração do Instituto somente retomou as providências depois de provocada pelo TCU. 
1.24. Por último, não se verifica nos autos o pagamento da multa aplicada intempestivamente à Therbras, o que demonstra o quão foi equivocada e prejudicial ao erário a não prestação de garantia na celebração do contrato. 
1.25. Pelo exposto, também não prosperam as razões recursais referente à omissão do ex-gestor relacionadas à aplicação tempestiva de multa à empresa Therbras.
Da realização de pagamentos sem que a construtora apresentasse a documentação prevista no contrato no sentido de demonstrar sua regularidade trabalhista e com a seguridade social e o FGTS
1.26. Defende-se no recurso que a ausência das certidões configura mera formalidade, e não deve ocasionar a imputação de multa ao recorrente.
1.27. Argumenta que:
	a) o fundamento do TCU de que as certidões se prestariam a evitar eventuais processos trabalhistas, nos quais a Administração responderia de forma subsidiária não se sustenta, pois não há 'qualquer indício de que o IFAM tenha figurado no polo passivo de ações trabalhistas', assim a 'a deficiência ou ausência de fiscalização não prejudicou o andamento da obra', não se podendo 'presumir que a ausência das certidões de regularidade implique na irregularidade da empresa';
	b) o entendimento firmado pelo STF no RE 760.931/DF exclui qualquer responsabilidade da Administração por encargos trabalhistas, fiscais e comerciais não quitados pelas empresas prestadoras de serviços, o que demonstra o caráter meramente formal da exigência das certidões.
Análise:
1.28. Entende-se não assistir razão ao recorrente, pois a exigência das certidões, além de ser requisito imposto ao gestor por lei (art. 55, inciso XIII, Lei 8.666/1993) , ao determinar constar do contrato cláusula obrigando o contratado, durante toda a execução, a manter as condições de habilitação e qualificação exigidas na licitação, tem como objetivo verificar se o contratado privado obedece à legislação pátria, em especial, seu adimplemento em relação às obrigações trabalhistas (respeito a seus empregados) e às obrigações previdenciárias (respeito ao sujeito passivo da obrigação tributária previdenciária, que é o próprio Estado) . 
1.29. Não se trata de mera formalidade destinada a evitar ações trabalhistas no âmbito do contrato pactuado, mas a observância da empresa em relação ao cumprimento da legislação a que está submetida.
1.30. É certo que a não apresentação das certidões não implica na inadimplência, mas requisito imposto pela legislação. Pode-se realizar analogia com as leis de trânsito, da mesma forma que a ausência da apresentação de certidões não significa descumprimento das obrigações trabalhistas e previdenciárias, a apresentação de carteira de motorista à autoridade policial, por exemplo, não implica inabilitação do condutor. Trata-se de requisitos obrigatórios para o exercício da atividade e a falta sujeita os infratores às cominações legais.
1.31. Dessa forma, ainda que o STF tenha entendido pela inexistência de responsabilidade subsidiária da Administração pelos encargos trabalhistas, a apresentação das certidões pelos contratados para recebimentos dos pagamentos durante a execução contratual continua a possuir obrigatoriedade, em razão de minimizar o descumprimento da legislação vigente pelos parceiros privados da Administração Pública, sendo que sua falta caracteriza grave falha do gestor que a dispensou.
1.32. Pelo exposto, não há como acatar a tese recursal exposta.
Da retirada de equipamentos já instalados e pagos pela construtora.
1.33. Informa-se no recurso que, verbis:
1.34. No período de abandono por parte da empresa Therbras, a administração do IFAM entendia que o objeto contratual não havia sido entregue. Portanto, a obra ainda era de responsabilidade da então contratada. Desta forma, para que não fosse imputado ao IFAM culpa de fazer uso de equipamentos da empresa ou danificar suas instalações, a administração do IFAM aguardou a conclusão do processo e a autorização por parte do procurador federal para adentrar nas dependências após encerradas todas as tratativas jurídicas sobre o caso em tela, como recursos e prazos de defesa e contraditório por parte da então contratada.
1.35. Após a informação, defende-se que 'a equipe do IFAM só abriu as instalações do ginásio em 18/3/2018, ocasião em que constatou a ausência dos equipamentos' e 'concluiu que sua remoção teria ocorrido em algum momento entre o abandono das obras pela contratada e aquele momento'. 
1.36. Argumenta que:
	a) 'em 6/2/2017 o IFAM concluiu o processo de solicitação de ressarcimento à Therbras no valor de R$ 100.051,55, que incluiria os R$ 35.068,61 referentes aos equipamentos esportivos faltantes, assim, conclui que foram adotadas as providências cabíveis ao caso';
	b) 'necessário, portanto, que esta Corte de Contas leve em consideração as medidas adotadas pelo IFAM após o ocorrido';
	c) 'o ora recorrente não era mais diretor da Instituição quando os equipamentos foram supostamente levados pela empresa, considerando que só ficou à frente do IFAM até o ano de 2014, o que por si só afasta sua responsabilidade no dever de fiscalizar'.
Análise:
1.37. Entende-se que os argumentos referentes a esta irregularidade também não conseguem afastá-la. Veja o que dispôs a instrução que deu origem a audiência (peça 40, p. 7) do ex-gestor, verbis:
8.8. No contrato celebrado com a empresa FJC Dias Engenharia - ME, com o objetivo de concluir a reforma do Ginásio Elias Jacob Benzecry (peça 28, p. 120-123, peça 30, p. 48-57) , abandonada pela Construtora Therbras, foram incluídos os seguintes equipamentos: um conjunto de traves para futsal, dois pares de postes oficiais para vôlei, um par de tabelas de basquete profissional 3.20E (peça 29, p. 2-4 e 114, itens 7.1 a 7.3) . Entretanto, observa-se que os equipamentos previstos no Contrato 10/2011, um conjunto de traves para futsal, um par de postes oficiais para vôlei, um par de tabelas de basquete profissional 3.20E, foram medidos e pagos na 6ª medição (peça 26, p. 116, itens 16.1 a 16.3) . Também foram medidos e pagos 42m² de forro de gesso (peça 26, p. 161, item 17.3.8) , novamente incluídos no contrato celebrado com a empresa FJC Dias Engenharia (peça 29, p. 114, item 8.1) . Também se verificam outros itens que foram medidos e pagos no contrato com a Construtora Therbras e que foram incluídos no contrato com a empresa FJC Dias Engenharia, com quantitativos diferentes. Por exemplo, o Ifam já havia medido e pago à Construtora Therbras o valor referente a 9m² de porta de abrir em alumínio tipo veneziana, quatro extintores de incêndio (peça 26, p. 157-161) , constando no contrato com a FJC Dias Engenharia 28,89m² de porta de abrir em alumínio tipo veneziana e seis extintores de incêndio.
8.8.1. O Ifam alega que foi necessária a inclusão dos equipamentos pelo fato de a Construtora Therbras ter removido os equipamentos já instalados e pagos. Em relação ao forro, a presença de infiltrações teria causado manchas no forro, tendo o Ifam optado por refazer o forro com a empresa FJC Dias Engenharia. O Ifam alega ainda, entre outras alegações, que as portas dos banheiros haviam sido removidas, supõe-se que pela Construtora Therbras, e que era necessária a instalação de novos extintores de incêndio (peça 27, p. 7-9) . Entende-se que deve ser realizada a audiência daqueles que tinham a responsabilidade de evitar a retirada indevida dos equipamentos e de adotar providências para a sua recuperação.
1.38. Verifica-se que embora não identificado o momento exato da retirada dos equipamentos pela contratada, o Ifam já tinha ciência na assinatura do contrato emergencial, em 23/5/2013 (peça 40, p. 30) , com a FJC Dias Engenharia - ME, da inexistência dos equipamentos esportivos. Observa-se, ainda, que o gestor subscritor do contrato foi o recorrente. 
1.39. Não procedem, portanto, os argumentos no sentido de que quando se deu falta dos equipamentos o gestor não mais era o responsável no Ifam. De fato, houve, sim, omissão na atuação do Ifam, sob a tutela do recorrente, ao permitir que equipamentos já pagos e sob a responsabilidade do Instituto, fossem, de forma indevida, subtraídos da obra. Percebe-se que se tratava de obra paralisada, sob a guarda do instituto, assim não há que se falar em objeto não entregue, mas de obra pendente que deveria ser preservada da forma que foi abandonada. 
1.40. Ademais, a assinatura do contrato emergencial, em 23/5/2013 (peça 40, p. 30) com a previsão de novos pagamentos à contratada, demonstra a plena ciência do recorrente sobre o fato, sem motivos, portanto, para afastamento da sua responsabilidade.
1.41. Sobre as providências adotadas no sentido de se exigir o valor de R$ 100.051,55, que incluiria os R$ 35.068,61 referentes aos equipamentos esportivos faltantes, entende-se ser insuficientes para minimizar a conduta omissiva do recorrente em permitir a retirada dos equipamentos, pois, embora aplicada a sanção, não há nos autos comprovação do ressarcimento por parte da empresa. Dessa forma, é possível verificar que a conduta omissiva, descuidada e irregular, no sentido de impedir a retirada de equipamentos esportivos já pagos, pode, ainda que exigido o ressarcimento, ocasionar prejuízo ao erário, uma vez que a contratada original pode não quitar a sua obrigação, restando ao erário arcar com o prejuízo.
1.42. Pelo exposto, entende-se que subsiste a conduta irregular do ex-gestor, sendo esta passível de apenação, conforme entabulado no acórdão recorrido.
Do pagamento da 1ª medição do aditivo sem que o serviço houvesse sido atestado pela Comissão de Fiscalização 
1.43. Após admitir que o pagamento foi realizado antes de a comissão de inspeção atestar a execução, defende-se a ausência de qualquer prejuízo ao erário e que 'não se pode penalizar o gestor em razão de meras suposições, baseando-se no que 'poderia' ter ocorrido'.  
1.44. Assim, argumenta que a aplicação de multa, nesses moldes, viola o princípio da proporcionalidade e da razoabilidade, pois não seria viável punir um gestor que poderia ter ocasionado dano da mesma forma que se pune aquele que de fato o causou.
Análise:
1.45. Entende-se, novamente, não assistir razão ao recorrente. Antes de discutir o caso concreto é importante rememorar as fases da despesa pública.
1.46. As etapas da despesa pública estão disciplinadas na Lei 4.320/64, verbis:
1.47. Art. 58. O empenho de despesa é o ato emanado de autoridade competente que cria para o Estado obrigação de pagamento pendente ou não de implemento de condição
 (...) 
Art. 63. A liquidação da despesa consiste na verificação do direito adquirido pelo credor tendo por base os títulos e documentos comprobatórios do respectivo crédito.
§ 2º A liquidação da despesa por fornecimentos feitos ou serviços prestados terá por base:
	(...) 
	III - os comprovantes da entrega de material ou da prestação efetiva do serviço.
Art. 64. A ordem de pagamento é o despacho exarado por autoridade competente, determinando que a despesa seja paga.
Parágrafo único. A ordem de pagamento só poderá ser exarada em documentos processados pelos serviços de contabilidade. 
1.48. Nota-se que para se efetuar o pagamento, última fase da despesa, a qualquer credor dos entes estatais, deve-se previamente realizar o empenho e, após receber os materiais, o serviço prestado ou a obra executada, atestar seu recebimento, autorizando, desse modo, a liquidação da despesa. 
1.49. A liquidação da despesa sem os comprovantes de recebimento (atesto das notas fiscais ou outro meio idôneo) faz recair sobre o gestor, que autoriza a liquidação, a responsabilidade pela consequência de eventual inadimplemento, adimplemento defeituoso ou ausência de entrega. 
1.50. Da mesma forma, inexistente a liquidação da despesa recai sobre a autoridade que autoriza o pagamento a responsabilidade pela ausência de fornecimento do material ou prestação do serviço eventualmente pago. 
1.51. A comprovação da execução do objeto, no caso concreto, deveria ser realizada mediante a verificação de conclusão da etapa construída pela comissão de fiscalização. Uma vez atestada a correta execução, estaria a autoridade competente autorizada a efetuar o pagamento, pois comprovada a correta liquidação da despesa a ser paga. O próprio recorrente admitiu que autorizou o pagamento sem a verificação da comissão de fiscalização, grupo este responsável pela correta liquidação da despesa, descumprindo as normas aplicáveis à despesa pública.
1.52. Conforme já exposto, para se pagar deve haver liquidação e para se liquidar, nos termos do art. 63, §2º, III, da Lei 4.320/64, deve haver comprovação da entrega do objeto. Logo, se autorizado o pagamento sem a liquidação da despesa, inexistem dúvidas de afronta a norma de natureza legal (art. 63, da Lei 4.320/64) , o que autoriza a atuação sancionatória desta Corte de Contas.  
1.53. Em que pese existam alegações do recorrente de não haver prejuízo financeiro decorrente do seu ato, há violação ao ordenamento jurídico. Nota-se que se determinado condutor ultrapassar uma via, e inexistente a fiscalização, no momento em que o sinal encontrava-se vermelho (fechado, e portanto impossibilitada a travessia) e não aconteça um acidente, não houve prejuízo a ninguém a não ser as normas de trânsito vigentes, contudo se este mesmo condutor atravessar a mesma via, com o sinal fechado e presente a  autoridade de trânsito, ainda que não aconteça qualquer acidente ou prejuízo, o condutor será sancionado com a multa, exatamente, porque descumpriu normas estabelecidas e expôs outros a risco desnecessário.
1.54. Assim, não prosperam os argumentos no sentido de não ter havido prejuízo, pois houve afronta à norma de natureza legal o que, por si, autoriza a atuação sancionatória do órgão fiscalizador, in casu, a ação desta Corte de Contas.
CONCLUSÃO
Das análises anteriores, conclui-se que:
	a) a exigência da prestação de garantia pela construtora Therbras de fato não ocorreu, podendo, sim, impossibilitar a compensação de prejuízos ao erário se a empresa não adimplir a multa e ao ressarcimento imputados pelo Ifam somente no exercício de 2006. Também restou caracterizada a omissão do recorrente em adotar tempestivamente medidas relativas à aplicação e cobrança da sanção de multa, decorrente da inexecução parcial do contrato pela construtora, o que somente ocorreu quando ele não mais respondia pela direção do instituto; 
	b) a realização de pagamentos sem que a construtora apresentasse a documentação prevista no contrato, no sentido de demonstrar sua regularidade trabalhista, previdenciária e com o FGTS demonstram afronta à normal, impondo a aplicação da sanção legal; 
	c) o descuido e a ausência do necessário zelo na preservação da obra paralisada possibilitou a retirada de equipamentos já instalados e pagos à construtora e, caso o ressarcimento imputado não seja adimplido, causará prejuízo ao erário. Assim, pertinente a aplicação de sanção pela atuação descuidada;
	d) o pagamento da 1ª medição do aditivo sem que o serviço houvesse sido atestado pela Comissão de Fiscalização afronta as normas referente as etapas da despesa pública, o que autoriza a atuação sancionatória do Tribunal de Contas da União.
1.55. Com base nessas conclusões, propõe-se negar provimento ao recurso.
PROPOSTA DE ENCAMINHAMENTO
Ante o exposto, com fundamento no art. 48 da Lei 8.443/92, submetem-se os autos à consideração superior, propondo-se:
	a) conhecer do recurso e, no mérito, negar-lhe provimento; 
	b) dar ciência do acórdão que for prolatado à recorrente e aos demais interessados, ressaltando-se que o relatório e o voto que o acompanharem podem ser consultados no endereço www.tcu.gov.br/acordaos, no dia seguinte ao de sua oficialização."
É o relatório.

8.1. Fábio Nunes Bandeira de Melo (4331/OAB-AM) e outros, representando Júlio César Araújo de Freitas.  
8.2. João Martins Dias, representando Instituto Federal de Educação, Ciência e Tecnologia do Amazonas.

Não atuou.

Representação. Ilegalidades em obras realizadas no Instituto Federal de Educação, Ciência e Tecnologia do Amazonas. Procedência. Rejeição das justificativas apresentadas. Multa. Embargos de declaração. Inexistência de omissão, contradição e obscuridade. Conhecimento. rejeição. Pedido de Reexame. Conhecimento. Razões insuficientes para alterar o juízo DE MÉRITO ANTERIORMENTE FIRMADO. Negativa de provimento.

REPRESENTAÇÃO (REPR)

Secretaria de Recursos (SERUR).

Trago ao colegiado pedido de reexame interposto por Júlio César Araújo de Freitas contra o Acórdão 10868/2018-TCU-Segunda Câmara, relatoria da Ministra Ana Arraes, mantido, em sede de embargos de declaração, pelo Acórdão 2969/2019-TCU-Segunda Câmara.
2.	Inicialmente, ratifico o exame de admissibilidade constante dos autos (peças 92/93 e 95) e conheço do recurso, nos termos do artigo 48 da Lei 8.443/1992, c/c os artigos 285 e 286, parágrafo único, do Regimento Interno/TCU.
3.	No mérito, acolho igualmente o exame técnico proferido pela Secretaria de Recursos (Serur) , cujos elementos incorporo como razões de decidir, e anuo à conclusão de que os elementos apresentados pelos recorrentes não foram suficientes para elidir as irregularidades que determinaram a apenação com multa. Sem embargo, faço as considerações a seguir.
4.      Inicialmente, cumpre realçar que o recorrente foi sancionado com multa no valor de R$ 10.000,00 (dez mil reais) , essencialmente pelas seguintes irregularidades, observadas nas obras de reforma do ginásio no campus Manaus-Centro do Instituto Federal de Educação, Ciência e Tecnologia do Amazonas - Ifam, objeto de contrato celebrado com a construtora Therbras ME (atual Construtora Therbras e Terraplanagem Ltda.) , no valor de R$ 1.838.977,53:
	a) ausência de especificação e prestação de garantia pela construtora Therbras; 
	b) omissão em adotar tempestivamente medidas relativas à aplicação e cobrança da sanção de multa decorrente da inexecução parcial do contrato pela construtora; 
	c) realização de pagamentos sem que a construtora apresentasse a documentação prevista no contrato no sentido de demonstrar sua regularidade trabalhista e para com a seguridade social e o FGTS; 
	d) retirada, pela construtora, de equipamentos já instalados e pagos; 
 	e) pagamento da 1ª medição do aditivo sem que o serviço houvesse sido atestado pela Comissão de Fiscalização.
5.   	 Em detalhada instrução onde examina todos os elementos suscitados pelo recorrente, a Serur concluiu que os argumentos de defesa são insuficientes para modificar o conteúdo do julgado, uma vez que incapazes de alterar os suportes fáticos e jurídicos que fundamentaram a referida decisão.
6.     	 Com efeito, após o exame de cada um dos argumentos manejados pelo recorrente, a unidade instrutiva concluiu que:
"a) a exigência da prestação de garantia pela construtora Therbras de fato não ocorreu, podendo, sim, impossibilitar a compensação de prejuízos ao erário se a empresa não adimplir a multa e ao ressarcimento imputados pelo Ifam somente no exercício de 2006. Também restou caracterizada a omissão do recorrente em adotar tempestivamente medidas relativas à aplicação e cobrança da sanção de multa, decorrente da inexecução parcial do contrato pela construtora, o que somente ocorreu quando ele não mais respondia pela direção do instituto; 
b) a realização de pagamentos sem que a construtora apresentasse a documentação prevista no contrato, no sentido de demonstrar sua regularidade trabalhista, previdenciária e com o FGTS demonstram afronta à normal, impondo a aplicação da sanção legal; 
c) o descuido e a ausência do necessário zelo na preservação da obra paralisada possibilitou a retirada de equipamentos já instalados e pagos à construtora e, caso o ressarcimento imputado não seja adimplido, causará prejuízo ao erário. Assim, pertinente a aplicação de sanção pela atuação descuidada;
d) o pagamento da 1ª medição do aditivo sem que o serviço houvesse sido atestado pela Comissão de Fiscalização afronta as normas referente as etapas da despesa pública, o que autoriza a atuação sancionatória do Tribunal de Contas da União."
7.	Como se verifica, de todos os elementos suscitados pelo recorrente, para cada uma das cinco irregularidades que fundamentaram a condenação, o exame da Serur se debruça sobre cada um deles sem, entretanto, considerá-los aptos a modificar o juízo originalmente expresso pelo Tribunal.
8.	No que tange à ausência de especificação e prestação de garantia pela construtora Therbras e da omissão em adotar tempestivamente medidas relativas à aplicação e cobrança da sanção de multa decorrente da inexecução parcial do contrato pela construtora, efetivamente não procede o argumento do recorrente de que tal medida teria caracterizado mero atraso na adoção das providências administrativas, configurando, portanto, falhas formais, sem aptidão para condenação com multa.
9.	A instrução da Serur deixa claro que a execução do contrato teria sido paralisada pela contratada em setembro de 2012, enquanto as providências indicadas pelo recorrente apenas ocorreram em abril de 2016, depois das diligências iniciais promovidas pelo TCU. Ademais, como dito pela análise técnica, a situação fática descrita nos autos afasta todo o conjunto de razões recursais apresentadas desta feita.
10.	Em relação à realização de pagamentos sem que a construtora apresentasse a documentação prevista no contrato no sentido de demonstrar sua regularidade trabalhista, com a seguridade social e com o FGTS, anuo integralmente ao juízo da Serur,  pois entendo, igualmente, não assistir razão ao recorrente, pois a exigência das certidões, além de ser requisito imposto ao gestor por lei (art. 55, inciso XIII, Lei 8.666/1993) , ao determinar constar do contrato cláusula obrigando o contratado, durante toda a execução, a manter as condições de habilitação e qualificação exigidas na licitação, tem como objetivo verificar se o contratado privado obedece à legislação pátria, em especial, seu adimplemento em relação às obrigações trabalhistas (respeito a seus empregados) e às obrigações previdenciárias (respeito ao sujeito passivo da obrigação tributária previdenciária, que é o próprio Estado.
11.	Também não assiste razão ao recorrente quando tenta justificar a retirada, pela construtora, de equipamentos já instalados e pagos, bem como o pagamento da primeira medição do aditivo contratual sem que o serviço houvesse sido atestado pela Comissão de Fiscalização, pois, conforme afirma o exame técnico, ficou caracterizada a omissão do recorrente na primeira irregularidade e foram descumpridas as normas de liquidação da despesa, ambos pelos motivos delineados na instrução técnica, a qual, como disse, adoto como fundamentos de minha decisão.
12.	Nesse contexto, o recurso deve ser conhecido e, no mérito, deve ser negado provimento.
	Ante o exposto, em consonância com o exame da Secretaria de Recursos, VOTO no sentido de que o Tribunal adote a deliberação que submeto à apreciação deste Colegiado.
TCU, Sala das Sessões Ministro Luciano Brandão Alves de Souza, em  de abril de .
Ministro JOÃO AUGUSTO RIBEIRO NARDES 
Relator